【裁判字號】    97,易,91
【裁判日期】    970930
【裁判案由】    侵占
【裁判全文】
臺灣臺中地方法院刑事判決  97年度易字第91號
公  訴  人  臺灣臺中地方法院檢察署檢察官
被      告  丙○○
上列被告因侵占案件，經檢察官提起公訴 (96年度偵緝字第1697
號、第1698號），本院判決如下：
    主    文
丙○○犯業務侵占罪，處有期徒刑捌月，減為有期徒刑肆月，如
易科罰金，以銀元佰元即新臺幣玖佰元折算壹日。又犯侵占罪
，處有期徒刑拾月，減為有期徒刑伍月，如易科罰金，以銀元
佰元即新臺幣玖佰元折算壹日。應執行有期徒刑捌月，如易科罰
金，以銀元佰元即新臺幣玖佰元折算壹日。
    犯罪事實
一、丙○○於民國八十七年三月二日起至九十五年五月間，受僱
    於南山人壽保險股份有限公司臺中分公司光順通訊處（下稱
    南山人壽公司），負責保險招攬服務及代收、轉交相關保險
    款項之工作，並應將所經手、收受且屬於南山人壽公司之款
    項，交付予南山人壽公司，而為從事業務之人。詎丙○○因
    經濟狀況不佳，竟先後基於意圖為自己不法所有之犯意，各
    為下列侵占犯行：
 (一)於九十三年二月二十五日，其保險客戶丁○○以轉帳至丙○○開設在新光商業銀行帳號000000000000
     0－0號帳戶之方式，交付欲清償以南山人壽公司Ｚ00
     0000000號人壽保險要保書向南山人壽公司質借新
     臺幣（下同）五萬元之保單貸款本息合計五萬六千五百七
     十三元，詎丙○○竟於當日全數提領而予侵占，供己花用
     ，並未繳回南山人壽公司。嗣於九十四年十一月間南山人
     壽公司向丁○○查詢後，始悉上情。
 (二)於九十四年三月間，丙○○受乙○○之委託，代為向黃朝
     亮、黃朝泰購買坐落臺中市○○區○○段之土地。於同年
     四月七日，乙○○將購買該土地之尾款一百一十五萬元交
     予丙○○，委由丙○○轉交予出賣人黃朝亮、黃朝泰，詎
     丙○○竟另行起意，未依約轉交該款項予出賣人黃朝亮、
     黃朝泰，而將前開尾款均予侵占，供己花用。嗣於九十四
     年九月間，乙○○接獲黃朝亮、黃朝泰寄發之存證信函催
     討尾款後，始知上情。
二、案經南山人壽公司及乙○○訴由臺灣臺中地方法院檢察署檢
    察官偵查起訴。
    理    由
一、證據能力之說明：
    按被告以外之人於審判外之陳述，雖不符刑事訴訟法第一百
    五十九條之一至第一百五十九條之四之規定，而經當事人於
    審判程序同意作為證據，法院審酌該言詞陳述或書面陳述作
    成時之情況，認為適當者，亦得為證據。當事人、代理人或
    辯護人於法院調查證據時，知有第一百五十九條第一項不得
    為證據之情形，而未於言詞辯論終結前聲明異議者，視為有
    前項之同意。刑事訴訟法第一百五十九條之五定有明文。查
    被告丙○○於本院準備程序時，對於本案偵查卷內之人證、
    書證，均同意有證據能力，得採為本案之證據，迄至本案言
    詞辯論終結前，對於卷內之人證、書證，亦未聲明異議，有
    本院準備程序筆錄及審判筆錄在卷可考；另經本院審酌卷內
    各該人員陳述時之情狀，均查無被違法取供或非出於自由意
    志之情形，相關書證亦查無違法取證或造假虛捏之情事，以
    之作為本案之證據，皆屬適當，依前揭規定，本判決以下所
    引用之人證、書證均得為本案之證據，合先敘明。
二、訊據被告對於伊原為南山人壽公司之員工，負責保險招攬服
    務及代收、轉交相關保險款項之工作，並應將所經手、收受
    且屬於南山人壽公司之款項，交付予南山人壽公司，且有答
    應其保險客戶即證人丁○○要代為清償保單貸款五萬六千五
    百七十三元，但並未依約繳交；另於九十四年三月間，有受
    證人乙○○之委託，代為處理向案外人黃朝亮、黃朝泰購買
    坐落臺中市○○區○○段土地事宜，且於九十四年四月七日
    ，有自證人乙○○處收受一百一十五萬元，伊並未交付予案
    外人黃朝亮、黃朝泰等事實，固均坦承不諱，但矢口否認有
    何侵占犯行，辯稱：伊之前有向證人丁○○借款，尚未清
    償完畢，故於本件保單借貸繳費期限屆至時，證人丁○○請
    伊幫忙代繳，由伊應償還之借款中抵扣，證人丁○○實際上
    並未交付五萬六千五百七十三元給伊，只不過伊因財務吃緊
    ，才未依約代繳；伊向證人乙○○借一百一十五萬元，並
    開立伊父親張榮謨名義之支票二紙，票面金額合計一百二十
    萬元給證人乙○○，證人乙○○即將該二紙支票交付予出賣
    人黃朝亮、黃朝泰之父親，只不過後來支票跳票，事後伊與
    證人乙○○已達成和解云云。經查：
（一）上揭犯罪事實，除有被告之上開自白外，復經告訴人南山
      人壽公司具狀指訴明確，又經證人丁○○、乙○○分別於
      偵查中及本院審理時迭次證述綦詳，並有南山人壽公司業
      務員訂約申請書、壽險部業務代表聘約書、業務襄理合約
      書、聲明書、證人丁○○之華南商業銀行活期儲蓄存款存
      摺交易明細、人壽保險要保書（Ｚ000000000號
      ，含防癌保險／住院費用給付保險要保書、健康告知書）
      、保單借款合約書（Ｚ000000000號）、不動產
      買賣契約書、郵局存證信函、訂購送貨單附卷可稽。
（二）被告雖以前揭情詞置辯，但查：
  １、證人丁○○於偵查中結證稱：伊於九十三年二月二十五日
      匯款二十多萬元給被告，委請被告幫忙返還向南山人壽公
      司以保單借款之款項共計約十八萬九千元，並未同意借給
      被告使用，被告亦未表示要借用，但被告僅返還部分，經
      南山人壽公司通知，伊才知尚有五萬多元未繳付等語（九
      十五年度偵字第一０五九一號偵查卷第二二頁、九十六年
      度偵緝字第一六九八號偵查卷第三一頁）。嗣於本院審理
      時猶結證稱：九十三年二月二十五日匯款給被告之二十多
      萬元，是要委託被告繳交保費及保單借款，並不是要借款
      被告的，被告都說有繳回南山人壽公司，伊是嗣後經南山
      人壽公司通知，才知被告未將伊交付之款項繳給南山人壽
      公司，有侵占情事等語（本院卷第一一四頁背面、第一一
      五頁暨背面）。可知證人丁○○前後所陳互核一致，並有
      告訴人南山人壽公司提出之保單資料、保單借款明細表、
      保單借款合約書（九十五年度偵字第一０五九一號偵查卷
      第四三至六三頁）在卷可憑。
  ２、證人乙○○於偵查中結證稱：伊拿一百一十五萬元給被告
      ，委請被告轉交給賣方，並於被告收受時，隨手拿伊店內
      訂購送貨單記載轉交該筆款項之內容，並要被告簽名，伊
      並未同意被告可以先挪用上開一百一十五萬元等語（九十
      五年度偵字第一０五九一號偵查卷第二二頁、九十六年度
      偵緝字第一六九八號偵查卷第四四頁）。嗣於本院審理時
      仍結證稱：伊交付上開一百一十五萬元給被告，是要給付
      買賣不動產的尾款，並不是要借給被告的，伊是到賣方寄
      存證信函催討尾款並提出民事訴訟後，才知被告並未將尾
      款交給賣方等語（本院卷第一一六頁）。足見證人乙○○
      先後證述之情節，並無兩歧。另觀諸該訂購送貨單（九十
      四年度發查字第二六八四號偵查卷第十頁），顧客欄記載
      「丙○○」，品名機種則填載「購地尾款已支付現金壹佰
      壹拾伍萬元已支付由丙○○收取支付購地尾款」，總價欄
      亦標記「0000000」，並由被告在顧客簽章欄親自簽名，
      益徵證人乙○○上開一致之證述，確符實情。
  ３、再者，證人丁○○原本在告訴人南山人壽公司之保險事宜
      ，均是由被告處理，每年應繳納之數十萬元保險費及保單
      借款，亦均交由被告代為繳回，並曾借款給被告十幾萬元
      或幾萬元；證人乙○○亦曾向被告購買保險產品，認識多
      年，對被告有一定之信賴，因而委託被告處理前揭不動產
      買賣事宜（九十五年度偵字第一０五九一號偵查卷第二二
      頁），且因伊之支票信用較佳，並曾與被告交換支票，以
      供被告貼現，更曾借給被告七十萬元之鉅款等情，業經證
      人丁○○、乙○○分別證述詳確，並為被告所不爭執，堪
      信實在。據上，可知被告與證人丁○○、乙○○之情誼匪
      淺，在被告缺款週轉時，更均曾多次幫助被告，衡情，若
      非被告確有將證人丁○○於九十三年二月二十五日所交付
      要繳給告訴人南山人壽公司之款項中之五萬六千五百七十
      三元予以侵占入己，以及確實未經徵得證人乙○○之同意
      ，即擅自將上開不動產買賣之尾款一百一十五萬元挪作私
      用，證人丁○○、乙○○斷無虛捏故事，設詞誣攀被告侵
      占之必要及可能。尤以證人丁○○於九十三年十二月間曾
      另匯款十萬元給被告，委由被告繳交保險費，但經被告表
      示要先挪用後，證人丁○○同意借用，但請被告必須在保
      險費屆期時應代為繳納，惟嗣後被告並未按時代證人丁○○繳納保險費等情，業經證人丁○○於偵查中及本院審理
      時均為相同之證述（九十六年度偵緝字第一六九八號偵查
      卷第三一頁、本院卷第一一五頁），又經告訴人南山人壽
      公司查證無訛，且為被告所是認，足見證人丁○○對於確
      實係同意借給被告之款項，亦能據實以告，並無刻意隱匿
      對被告有利事實之情狀，更徵證人丁○○於偵查中及本院
      審理時始終證稱：被告確有侵占前揭五萬六千五百七十三
      元等語，確屬實在，足以採信。
  ４、被告雖聲請調取其開設在新光商業銀行帳戶及證人丁○○
      開設在華南商業銀行帳戶之交易明細，欲證明伊於九十三
      年二月二十五日前曾向證人丁○○借貸多次，尚未清償，
      證人丁○○並未實際交付五萬六千五百七十三元，而係委
      託伊代為繳納，再由欠付之借款中抵扣云云。但經本院調
      取上開二帳戶相互比對結果（參本院卷第五十至八十、九
      五至一００頁），於九十三年二月二十五日前，並查無證
      人丁○○有匯款給被告之任何交易紀錄，無從佐證被告此
      部分之辯解為真。
  ５、被告又謂：伊當初有跟原地主溝通，答應多給付五萬元之
      利息，原地主才同意收取伊父親張榮謨所簽發、面額合計
      一百二十萬元之支票等語（本院卷第一一七頁），但證人
      乙○○始終否認有事先同意被告得先挪用所交付之一百一
      十五萬元現款，於本院審理時復結證稱：伊是到原地主通
      知未依約給付尾款，並表示有向被告收取上開二張支票，
      但均跳票，未能兌現後，才知被告並未轉交尾款一百一十
      五萬元給原地主，伊跟原地主說已將尾款現金交給被告代
      轉，但原地主說那是伊家的事，仍要伊負責，加上原地主
      訴請伊給付價金之民事訴訟是判決伊敗訴，故伊另給付原
      地主一百一十五萬等語（本院卷第一一六頁背面、第一一
      七頁背面），被告又未能就證人乙○○確實有同意被告得
      先挪用上開一百一十五萬元之現款，及被告得以其父親張
      榮謨簽發之支票來支付不動產買賣尾款等節，提出任何證
      據以實其說。準此，被告縱使確有說服原地主收受其父親
      張榮謨所簽發、面額合計一百二十萬元之支票，以代不動
      產買賣尾款之支付，但此不過係被告與原地主間之協議，
      並不能推認證人乙○○亦知情，更無從推論證人乙○○有
      同意被告先挪用上開一百一十五萬元現款之事實。
（三）綜上所陳，被告各項辯解，均無足取。從而，本件事證明
      確，被告上開犯行，洵堪認定。
三、新舊法比較之說明：
    被告行為後，刑法部分條文業於九十四年二月二日修正公布
    ，並自九十五年七月一日起施行。本次刑法修正之比較新舊
    法，應就罪刑有關之共犯、未遂犯、想像競合犯、牽連犯、
    連續犯、結合犯，以及累犯加重、自首減輕暨其他法定加減
    原因（如身分加減）與加減例等一切情形，本於統一性及整
    體性原則，綜其全部罪刑之結果而為比較，亦有最高法院九
    十五年度第八次刑庭會議決議可資參照，是以：
（一）刑法第二條第一項規定：
      修正後刑法第二條第一項規定，已將新舊法律適用之「從
      新從輕」原則，改採「從舊從輕」原則，而此規定僅係規
      範行為後法律變更所生新舊法律比較適用之準據法，並非
      實體刑罰法律，自不生行為後法律變更之比較適用之問題
      ，應逕行適用新法第二條第一項之規定，為「從舊從輕」
      之比較。
（二）刑法第三百三十五條第一項、第三百三十六條第二項法定
      刑為罰金部分：
  １、修正後刑法第三十三條第五款規定「罰金：新臺幣一千元
      以上，以百元計算之。」，與修正前刑法第三十三條第五
      款規定「罰金：一元以上。」不同。比較新舊法結果，以
      舊法較有利於行為人，故依刑法第二條第一項前段規定，
      自應適用行為時之法律即修正前刑法第三十三條第五款規
      定決定其罰金部分之法定刑。
  ２、法定刑為罰金之提高標準之新舊法適用：
      被告行為後，刑法施行法增訂第一條之一，於九十五年六
      月十四日公布，並於同年七月一日施行；考其立法理由，
      係為因應九十四年二月二日修正公布、九十五年七月一日
      施行之刑法施行後，依刑法總則第三十三條第五款規定，
      罰金貨幣單位已改為新臺幣，是以分則編各罪所定罰金之
      貨幣單位，自應配合上開規定修正，為使罰金數額趨於一
      致，避免衍生新舊法比較適用問題，以緩和實務適用法律
      之衝擊，於不變動罰金數額之前提下，而為制定，換言之
      ，刑法施行法第一條之一係在替代罰金罰鍰提高標準條例
      部分條文，與適用罰金罰鍰提高標準條例之結果相同，對
      於被告而言並不發生有利或不利之問題，僅係將貨幣單位
      由銀元改為新臺幣，並非法律變更刑度之條文，當無須就
      新舊法比較適用（臺灣高等法院暨所屬法院九十五年法律
      座談會刑事類提案第十六至十九號研討結果可資參照）。
（三）刑法第四十一條第一項規定：
  １、修正前刑法第四十一條第一項前段規定：「犯最重本刑為
      五年以下有期徒刑以下之刑之罪，而受六個月以下有期徒
      刑或拘役之宣告，因身體、教育、職業、家庭之關係或其
      他正當事由，執行顯有困難者，得以一元以上三元以下（
      按指銀元）折算一日，易科罰金。」，又被告行為時之易
      科罰金折算標準，修正前罰金罰鍰提高標準條例第二條前
      段（現已刪除）規定，就其原定數額提高為一百倍折算一
      日，則本件被告行為時之易科罰金折算標準，應以銀元三
      百元折算一日，經折算為新臺幣後，應以新臺幣九百元折
      算為一日。惟修正後之刑法第四十一條第一項前段則規定
      ：「犯最重本刑為五年以下有期徒刑以下之刑之罪，而受
      六個月以下有期徒刑或拘役之宣告者，得以新臺幣一千元
      、二千元或三千元折算一日，易科罰金。」比較修正前後
      之易科罰金折算標準，以九十五年七月一日修正公布施行
      前之規定，較有利於行為人，則應依刑法第二條第一項前
      段，適用修正前刑法第四十一條第一項前段及修正前罰金
      罰鍰提高標準條例第二條規定，定其折算標準。
  ２、修正後刑法第四十一條第二項規定：「前項規定於數罪併
      罰，其應執行之刑未逾六月者，亦適用之。」與修正前刑
      法第四十一條第二項之規定：「併合處罰之數罪，均有前
      項情形，其應執行之刑逾六月者，亦同。」不同。而為解
      決新舊法適用問題，刑法施行法於九十四年二月二日亦修
      正公布第三條之一，並自九十五年七月一日施行，修正後
      第三條之一第三項明定：「於九十四年一月七日刑法修正
      施行前犯併合處罰數罪中之一罪，且該數罪均符合第四十
      一條第一項得易科罰金之規定者，適用九十年一月四日修
      正之刑法第四十一條第二項規定。」基此，本件即應適用
      修正前刑法第四十一條第二項之規定。
（四）刑法第五十一條第五款部分：
      修正前刑法第五十一條規定：「數罪併罰，分別宣告其罪
      之刑，依左列各款定其應執行者：五宣告多數有期徒刑者
      ，於各刑中之最長期以上，各刑合併之刑期以下，定其刑
      期。但不得逾二十年。」修正後刑法第五十一條第五款規
      定：「五宣告多數有期徒刑者，於各刑中之最長期以上，
      各刑合併之刑期以下，定其刑期。但不得逾三十年。」比
      較結果，修正後刑法並非較有利於行為人，依刑法第二條
      第一項前段之規定，仍應依修正前刑法，定其應執行之刑
      。
四、核被告侵占證人丁○○之保單貸款款項五萬六千五百七十三
    元部分，係犯刑法第三百三十六條第二項之業務侵占罪；另
    侵占證人乙○○之不動產買賣尾款一百一十五萬元部分，係
    犯刑法第三百三十五條第一項之普通侵占罪。又被告上開二
    犯行，方法雖然相同，且觸犯構成要件相同之罪名，但犯罪
    之時間相隔逾一年，顯難認被告係基於概括犯意為之，無法
    成立修正前刑法第五十六條之連續犯，公訴人認被告上開二
    犯行為連續犯，容有未洽。又被告於九十三年二月二十五日
    侵占證人丁○○之款項五萬六千五百七十三元，係被告原以
    南山人壽公司Ｚ000000000號人壽保險要保書向南
    山人壽公司質借五萬元之保單貸款本息，公訴人誤認係被告
    三筆保單貸款之金額，亦有未合。爰審酌被告前無任何犯罪
    紀錄，素行良好，有臺灣高等法院被告前案紀錄表可按，其
    因貪圖私利，竟枉顧友人即證人丁○○、乙○○之信賴，擅
    自挪用渠等所交付分別要繳納保單貸款及不動產買賣尾款之
    現款，犯罪之動機、目的不善，但手段平和，致生證人丁○○之損害非鉅，侵占證人乙○○之款項雖達一百一十五萬元
    ，但嗣後業由其父張榮謨與證人乙○○達成和解，有民事聲
    請撤回狀、民事聲請撤回強制執行狀附卷可稽（本院卷第十
    八至二三頁），於擔任南山人壽公司人壽保險業務員期間發
    生侵占保戶費用之違法情事，有損告訴人南山人壽公司之信
    譽，再考之被告之智識、生活情狀，暨犯後始終未能坦認犯
    行，砌詞狡辯，態度非佳等一切情狀，分別量處如主文所示
    之刑。末查，被告上開二犯罪時間，均於九十六年四月二十
    四日以前，皆合於中華民國九十六年罪犯減刑條例第二條第
    一項規定之基準日之前，所犯業務侵占罪所宣告之刑又未逾
    有期徒刑一年六月，不在該條例第三條第一項第十五款所定
    排除減刑之列，雖曾於九十五年十二月二十八日經臺灣臺中
    地方法院檢察署發布通緝，但於九十六年五月三十一日即為
    警緝獲，無該條例第五條不得減刑之情形，均應依該條例第
    二條第一項第三款之規定，減其刑期二分之一，並依該條例
    第九條規定，諭知易科罰金之折算標準，再依該條例第十條
    第一項規定，定其應執行刑暨諭知易科罰金之折算標準。公
    訴人請求於減刑後對被告量處有期徒刑一年四月，但本院依
    前揭所應斟酌之事項，認以量處如主文所示之刑為妥適，公
    訴人之求刑洵屬過重，附此說明。
據上論斷，應依刑事訴訟法第二百九十九條第一項前段，刑法第
二條第一項前段、第三百三十六條第二項、第三百三十五條第一
項、第四十一條第一項前段、第二項（均修正前）、第五十一條
第五款（修正前），刑法施行法第一條之一、第三條之一第三項
，罰金罰鍰提高標準條例第二條（修正前），現行法規所定貨幣
單位折算新臺幣條例第二條，中華民國九十六年罪犯減刑條例第
二條第一項第三款、第七條、第九條、第十條第一項，判決如主
文。
本案經檢察官甲○○到庭執行職務
中    華    民    國    97    年    9     月    30    日
            刑事第十一庭  審判長法  官  王世華
                                法  官  林慶郎
                                法  官  莊嘉蕙
以上正本證明與原本無異。
如不服本判決，應於送達後十日內向本院提出上訴狀（須附繕本
），上訴於臺灣高等法院臺中分院。
上訴書如未敘述理由，應於上訴期間屆滿後20日內補提理由書於
本院。
                                書記官  魏愛玲
中    華    民    國    97    年    9     月    30    日
附錄論罪科刑法條
中華民國刑法第335條第1項
意圖為自己或第三人不法之所有，而侵占自己持有他人之物者，
處5年以下有期徒刑、拘役或科或併科1千元以下罰金。
中華民國刑法第336條
對於公務上或因公益所持有之物，犯前條第1項之罪者，處1年以
上7年以下有期徒刑，得併科5千元以下罰金。
對於業務上所持有之物，犯前條第1項之罪者，處6月以上5年以
下有期徒刑，得併科3千元以下罰金。
前二項之未遂犯罰之。


司法院資訊處製作；財團法人民間司法改革基金會備份。
